臺灣高等法院民事判決　　九十年度上字第一三六九號
　　　上　訴　人　甲○○
　　　　　　　　　乙○○
　　　被　上訴人　丙○○
　　　訴訟代理人　林家森
右當事人間土地所有權移轉登記等事件，上訴人對於中華民國九十年十一月十五日臺
灣臺北地方法院九十年度訴字第八四三號第一審判決提起上訴，本院判決如左：
    主    文
上訴駁回。
第二審訴訟費用由上訴人負擔。
    事    實
甲、上訴人方面：
一、聲明：
(一)、原判決不利於上訴人部分廢棄。
(二)、右廢棄部分被上訴人在第一審之訴駁回。
二、陳述：除與原判決記載相同者外，補稱略以：
(一)、契約書第一條所指之本土地計算方式，不及停車位土地在內，而系爭停車位之
      建物為三０三五號共同使用建號，可知契約書第一條第一款所謂「Ｃ棟五樓建
      物本不包括共同使用建號在內，且比較土地買賣契約第一條第一款僅謂「Ｃ棟
　　　五樓建物」面積與房屋買賣契約第一條係使用「房屋總面積」顯為不同用語，
　　　自屬不同意義，況房屋買賣契約第一條所載「房屋總面積」二一．一八坪係指
　　　使用面積及公用面積，亦不包括位於建號三０三五之車位，原審遽將共同使用
　　　建號之面積全部計入Ｃ棟五樓面積加以計算，殊有違誤。
(二)、現今社會上公寓大廈各戶之土地持分未必均按每戶建物比例計算者，比比皆是
　　　，原審認建物所在基地須按合理比例分配與該基地上所有建物之所有權人云云
　　　，已然無稽，且本件建物除Ａ、Ｂ、Ｃ、Ｄ大樓外，尚有其他六棟透天屋，如
　　　按原審之論，將三０三五、三０三六建號持分計入被上訴人之五樓房屋以計算
　　　土地持分，則其將攤分部分非其所得使用收益之土地，實不合交易常情。
乙、被上訴人方面：
一、聲明：駁回上訴
二、陳述：除與原判決記載相同者外，補稱略以：
(一)、被上訴人否認在原審有「自認」僅購買Ｃ棟五樓五七．六八平方公尺主建物而
      不包括共同使用部分。
(二)、系爭標的之大樓住戶在查知有短少持分情事後，已分別向法院提起訴訟，同一
      類似另一住戶郭愷宣案件，經委託台北市建築師公會作鑑定，據報告結果得知
　　　應移轉之土地持分為萬分之二三五，而上訴人僅移轉萬分之一六九，不足之事
　　　實更是明白。
    理    由
一、被上訴人起訴主張：其於八十二年六月二十六日與訴外人湖園公司及上訴人分別
    訂立房屋及土地買賣契約書，購買坐落於台北市○○區○○段二小段六之一、六
    之二地號土地上之系爭建物、停車位及坐落之基地，並約定系爭建物之價金為一
    百八十九萬零二百九十四元、系爭土地及停車位價金為四百四十四萬元。詎被上
    訴人雖依約給付價金，上訴人卻未依兩造土地買賣契約書第一條第一項約定比例
    移轉土地應有部分予被上訴人，為此請求上訴人移轉如附表一所示土地應有部分
    予被上訴人，並依上開契約書第五條約定，連帶給付被上訴人二百萬元之違約金
　　等語 (原審判命上訴人應將如附表二所示之土地應有部分移轉登記予被上訴人，
　　而駁回其餘之請求，被上訴人對於敗訴部分未聲明不服，此部分業經確定）。
二、上訴人則以：兩造簽訂之土地買賣契約第一條第一項所稱之「建物面積」，僅指
    被上訴人購買之Ｃ棟五樓建物主建物及附屬建物合計之面積即五七‧六八平方公
    尺；至於「總建物」之面積，當指坐落系爭土地即台北市○○區○○段二小段六
    之一、六之二地號土地上自二九九七號至三０三六建號之一切建號合計面積三八
    二九‧九五平方公尺，以此計算，再加上被上訴人已取得系爭車位之土地應有部
    分比例萬分之一三，總計上訴人移轉予被上訴人土地應有部分為萬分之一六九，
    已超過前開面積總和，並無短少。況系爭土地已有分管之約定，故被上訴人可取
    得之土地應有部分，不應計入上開約定非得由被上訴人使用、收益之土地面積（
    即不得將三０三五、三０三六號建號建物面積計入「Ｃ棟五樓建物」之面積內）
    ，故買賣契約第一條第一項所稱之「Ｃ棟五樓建物」應指主建物及附屬建物而言
    。且兩造在點交系爭房屋、停車位、土地時，依土地及建物所有權狀檢收證明單
    所示，被上訴人已坦承上開登記予被上訴人之土地、房屋應有部分與買賣契約內
    容相符，自不得主張移轉土地應有部分比例不足等語資為抗辯。
三、被上訴人主張其於八十二年十二月十五日向訴外人湖園公司購買系爭建物、停車
    位及坐落之基地，而系爭建物建號為三０三一號，五樓該層次面積為四九‧六八
    平方公尺，附屬建物則為八平方公尺，合計為五七‧六八平方公尺。嗣被上訴人
    已繳納土地價金四百四十四萬元，而上訴人移轉予被上訴人土地應有部分為萬分
    之一六九等事實，有房屋買賣契約書、土地買賣契約書、土地及建物登記謄本、
    建物（全部建號）登記謄本等件為證，上訴人對於前揭文書之真正並不爭執，是
    此部分情節自可信為真實。惟被上訴人主張上訴人應該移轉之土地應有部分為萬
    分之二五四，上訴人僅移轉登記持分萬分之一六九，尚短少萬分之八五未為移轉
    云云，則為上訴人所否認，是本件首應審酌者，乃兩造間關於土地買賣契約所約
    定系爭建物所佔土地應有部分其比例之真意。
四、經查：
(一)、細繹兩造土地買賣契約第一條第一款所載「本買賣土地坐落台北市○○區○○
      段二小段六之一、六之二地號土地面積全部，由甲方（按即被上訴人，下同）
      所購買本社區Ｃ棟五樓建物面積佔總建物之持分比例為計算基準」之內容，係
      列於「買賣土地標示及權利範圍」條項下，則以其所在體系位置觀之，可知上
      開約定乃為計算上訴人應行移轉登記予被上訴人之系爭土地其應有部分之依據
      。再查系爭土地買賣契約第二條「買賣標的總價款」之約定：「本土地及停車
      位持分土地買賣價款共計新台幣四百四十四萬元整」等語，益見土地部分買賣
      標的所有權範圍，兼指系爭建物及停車位所佔用之土地，即為被上訴人可取得
      之土地所有權應有部分比例，合先敘明。
(二)、次查，考之與系爭土地買賣契約同時訂立之由被上訴人與湖園公司簽訂之房屋
      買賣契約書第一條「買賣房屋標示及權利範圍」所載「一房屋坐落：本買賣房
      屋坐落台北市○○區○○段二小段六之一、六之二地號土地，建築用地由甲方
      （即被上訴人）另行與地主訂立買賣合約。其建物編號Ｃ棟五樓之房屋一戶。
      『房屋總面積』約計二一點二一坪，上開坪數包括：1.使用面積：Ａ、Ｂ、Ｃ
      、Ｄ棟二樓至八樓：室內、陽台、平台、花台、雨庇、當層梯間約一十七點四
      七坪。2.公用面積：Ａ、Ｂ、Ｃ、Ｄ棟二樓至八樓：屋頂突出物、水箱、台電
      受電室、發電機室、地下室梯間、通道、防空避難室約三點七四坪。3.車位面
      積：停車位一位約六坪‧‧‧三、第一項所稱建物之面積，以地政主管機關複
      丈登記之面積為準‧‧‧」，並斟酌第二條買賣標的總價款係就房屋及停車位
      約定總價金（包含營業稅）為一百八十九萬零二百九十四元一節，可知所謂「
      Ｃ棟五樓建物面積」之總面積自不僅限於建號三○三一號及附屬建物，尚包括
      共同使用部分，易言之，契約第一條第一項之建物面積，即含「使用面積、公
      用面積、車位面積」等部分之面積在內無疑，何況上訴人於移轉與系爭建物位
      於相同地號土地之上之建號三○○六號所有權予訴外人陳麗雲時，於與本件契
      約約定內容相同之情形下，其除前述主建物及附屬建物外，尚及於建號三○三
      五、三○三六建號應有部分，此從本院影印之九十年度訴字第八四一號民事卷
      宗內附之三○○六建號之建物登記謄本及台北市中山地政事務所檢送之土地建
      築改良物買賣所有權移轉契約書亦可明證，以此而論，自應認為被上訴人就三
      ○三五建號部分其亦可取得應有部分比例為萬分之二○三，至就三○三六建號
      部分，亦可取得應有部分比例為萬分之二四一，當可認定。因此被上訴人主張
      前揭部分亦應計入其締約購置之土地應有部分總和之範圍，即非無稽。至上訴
      人雖抗辯被上訴人已於起訴狀中「自認」所謂系爭建物、停車位之面積僅有五
      七‧六八平方公尺，即僅指主建物加上附屬建物一節，經查被上訴人已於同次
      書狀中一再強調上訴人移轉之土地應有部分面積（萬分之一六九）較其主張情
      節（萬分之二五四）短少萬分之八十五，而核被上訴人主張之短少情節即為其
      認可就前述三○三五建號及三○三六建號所取得土地之應有部分，可知其於起
      訴狀中所載前開文字，自與其起訴之真意不符，當未發生民事訴訟法第二百七
      十九條第一項所稱「自認」之效果，併此說明。
(三)、再者，系爭土地上建物共分十棟，被上訴人購買之系爭房屋即位於Ｃ棟大樓中
      ，此為兩造所不爭。按公寓大廈多為分層買賣，是建物所在之基地自須按合理
      比例全部分配予該基地上所有建物之所有權人，在公寓大廈有區分所有人共有
      之建物（如前開公用面積所列之範圍）的情形，於計算各區分所有人對基地應
      有部分為若干時，分母部分固應計入共有之建物面積，惟分子部分亦應將各區
      分所有人對該等共有建物之應有部分換算得出之面積並予計入。否則，倘依上
      訴人主張分母部分應計行入共有之建物面積，惟分子部分反不列計區分所有人
      對該等共有建物應有部分換算而得之面積，則據此計算所得之比例作為各區分
      所有人對基地之應有部分，最終必發生土地出賣人未將基地全部分配予該基地
      上所有建物之所有權人，即相當於共有建物面積佔總建物面積之比例之基地應
      有部分仍為土地出賣人所有而未分配予任何區分所有人，自不獨與房屋、土地
      買賣契約約定所欲達成之目的及經濟價值不合而與社會通念有違，甚至其極致
      更會形成土地與建物發生所有權分離之現象，其不合理，自不待言。是以本件
      被上訴人買受之「Ｃ棟五樓建物」，其面積自應包括主建物及附屬建物，暨三
      ○三五建號與三○三六建號應有部分面積，而兩造間約定之「總建物」面積（
      即計算應移轉登記予買方之土地應有部分比例之分母部分）亦應指建號二九九
      七至三０三六之建物總面積總和即三八二九‧九八平方公尺。依此而論，「Ｃ
      棟五樓建物」面積其為九○‧○四平方公尺。計算式如下：(1)＋(2)＋(3)＝九○
      ‧○四平方公尺
    (1)主建物及附屬建物面積五七‧六八平方公尺。
    (2)被上訴人取得之三○三五建號應有部分面積為：三○三五建號面積共一三八九
　　　‧二五平方公尺，按被上訴人應有部分比例萬分之二○三計算後，被上訴人可
　　　得之面積為二八‧二○平方公尺（小數點二位數以下四捨五入）。
    (3)被上訴人取得之三○三六建號應有部分面積為：三○三六建號面積共一七二‧
　　　五七平方公尺，被上訴人應有部分比例為萬分之二四一，是總計可得之面積為
　　　四‧一六平方公尺（小數點二位數以下四捨五入）。
(四)、至上訴人雖另辯稱系爭土地上建物共分十棟，其中Ａ、Ｂ、Ｃ、Ｄ為大樓部分
      ，Ｅ、Ｆ、Ｇ、Ｈ、Ｉ、Ｊ為獨棟之透天屋，其中大部分之土地管理使用者經
      約定後，為其餘六棟透天屋所有權人，故被上訴人可取得之土地應有部分，不
      應計入上開約定非得由被上訴人使用、收益之土地面積，即不得將三○三五、
      三○三六號建號建物計入「Ｃ棟五樓建物」內部分。惟按依被上訴人於本院九
      十年度訴字第八四一號事件審理中提出之同意書第二條後段所載：地下一層無
      法分割部分，除停車位持分面積外，其餘斜線部分包括防空避難室、機械房、
      發電機室、台電受電室、蓄水池、樓梯間、電梯間、通道及一樓管理使用之防
      空避難室等均屬「共同持分面積」等語，顯見該件同意書已將所有權及使用權
      之歸屬為明確之劃分。甚至依上訴人所提經被上訴人具名其上之同意書內容，
      亦僅將Ａ、Ｂ、Ｃ、Ｄ各棟大樓，及Ｅ、Ｆ、Ｇ、Ｈ、Ｉ、Ｊ等獨棟建物之一
      樓外側均約定由特定人「管理使用」，然並非註明為該等特定人「所有」一節
      ，可證上訴人辯稱系爭土地大部分已約定他人管理使用，被上訴人可取得之土
      地應有部分，不應計入上開約定非得由被上訴人使用、收益之土地面積云云，
      自屬混淆所有權歸屬與使用權約定之概念，此項抗辯亦無足取。
(五)、上訴人固又提出土地及建物所有權狀檢收證明書，辯稱被上訴人在點交系爭房
      屋、車位、土地時，被上訴人已坦承上開登記予被上訴人之土地、房屋應有部
      分與買賣契約內容相符云云。惟觀諸上開檢收證明書，不過記載上訴人登記之
      應有部分與契約內容相符等文字，並無土地應有部分比例之記載，而被上訴人
      既爭執上訴人已依土地買賣契約而為土地應有部分之移轉，是仍待上訴人就其
      已移轉足額比例之土地應有部分事實加予舉證，要不得遽以被上訴人曾出具前
      開檢收證明書即認上訴人已完成土地移轉登記之義務。何況被上訴人在該等證
      明書中亦未曾拋棄其對上訴人享有之請求移轉登記短少土地應有部分比例之權
      利，是上訴人此部分所辯亦不足採。
(六)、又訴外人江素娥（乃辦理本件所有權移轉之代書）已於原審九十年度訴字第八
      四一號事件訊問時證實：「八十三年我作上開持分比例時，我將防空避難室土
      地持分劃分出來即萬分之二六三三，我的助理在辦過戶時沒有分給買受人。後
      來，我發現後有跟方先生（即上訴人）協調說這個部分攤給買受人好不好，方
      先生有同意我才發被證二給買受人‧‧‧」等語（見原審九十年度訴字第八四
      一號事件卷宗內之九十年六月七日言詞辯論筆錄），益見系爭土地目前登記之
      現況確實有誤；而前述情節，亦經上訴人之訴訟代理人於九十年一月十一日以
      （九十）堂律字第○一○八號函通知被上訴人承認屬實，上訴人對該函件之真
      正復不爭執，是以上訴人於本案中否認移轉之土地登記持分有所不足云云，即
      屬事後諉卸情詞，難以採信。
(七)、綜上，被上訴人買受之「Ｃ棟五樓建物」，其面積應為九○‧○四平方公尺，
      以兩造間約定之「總建物」面積計算，上訴人應移轉予被上訴人之系爭土地所
      有權應有部分比例為萬分之二三五（九○‧○四平方公尺÷三八二九‧九八平
      方公尺＝○‧○二三五，小數點第五位以下採四捨五入計算），茲上訴人既僅
      移轉登記系爭土地應有部分萬分之一六九予被上訴人，尚不足應有部分萬分之
      六六，從而，被上訴人依民法第三百四十八條規定，請求上訴人應再將如附表
      二所示土地應有部分萬分之六六移轉登記予被上訴人所有，為有理由，應予准
      許；(逾此部分之請求，業經原審判決被上訴人敗訴確定)。上開應准許部分，
      原審為上訴人敗訴之判決，於法並無不合。上訴意旨指摘原判決不當，求予廢
      棄改判，為無理由，應予駁回。
五、據上論結，本件上訴為無理由，依民事訴訟法第四百四十九條第一項、第七十八
　　條、第八十五條第一項前段、判決如主文。
中　　　華　　　民　　　國　　九十一　　年　　　五　　　月　　十五　　　日
　　　　　　　　　　　　　　　　　　民事第三庭
                                    　　審判長法　官　張　宗　權
                        　　　　　            法　官  蕭　艿　菁
                                    　　　　　法　官  陳　永　昌
右正本係照原本作成。
不得上訴。
中　　　華　　　民　　　國　　九十一　　年　　　五　　　月　　十七　　　日
　　　　　　　　　　　　　　　　　　　　　　　書記官  劉　美　垣
附表一：
┌────┬─────────────────┬───────┬──────────┐
│上 訴 人│地　　　              　　    號  │　 權利範圍 　│應移轉之土地應有部分│
│　　　　│　　　　　　　　　　　　　　　　　│　　　　　　　│　　　　　　　　　　│
├────┼─────────────────┼───────┼──────────┤
│乙○○　│台北市○○區○○段二小段六之一地號│萬分之一三七九│萬分之八五  　　　　│
│        │                                  │              │                    │
├────┼─────────────────┼───────┼──────────┤
│甲○○　│台北市○○區○○段二小段六之二地號│萬分之一三七九│萬分之八五  　　　　│
│        │                                  │              │                    │
└────┴─────────────────┴───────┴──────────┘
附表二：
┌────┬─────────────────┬───────────┐
│上 訴 人│　地　　　                    號  │應移轉之土地應有部分  │
├────┼─────────────────┼───────────┤
│乙○○　│台北市○○區○○段二小段六之一地號│萬分之六六            │
├────┼─────────────────┼───────────┤
│甲○○　│台北市○○區○○段二小段六之二地號│萬分之六六            │
└────┴─────────────────┴───────────┘
